【裁判字號】    94,簡上,136
【裁判日期】    950208
【裁判案由】    損害賠償
【裁判全文】
臺灣板橋地方法院民事判決             94年度簡上字第136號
上  訴  人  乙○○
被  上訴人  丙○○
上列當事人間請求損害賠償事件，上訴人對於中華民國94年5 月
17日臺灣板橋地方法院板橋簡易庭93年度板簡字第2630號第一審
判決提起上訴，本院於95年1 月11日言詞辯論終結，判決如下：
    主  文
上訴駁回。
第二審訴訟費用由上訴人負擔。
    事  實
甲、上訴人方面：
一、聲明：
（一）原判決廢棄。
（二）上開廢棄部分，被上訴人應給付上訴人新臺幣（下同）
      136,726 元，及自起訴狀繕本送達翌日起至清償日止，按
      年息5 ﹪計算之利息。
二、陳述：除與原判決記載相同者，茲引用外，補稱：
（一）上訴人為被上訴人競選總部義工乙事，自與印刷機是否自
      動提供總部無償使用顯屬無涉：
  １、查系爭印刷機乃上訴人公司之資產，上訴人並無任何權限
      可無償提供友人使用上開機器。而印刷文宣必須使用油墨
      及製版等耗材，惟選舉文宣數量龐大，絕無理由完全免費
      提供，則上訴人收取被上訴人2,400 元之租金，用以負擔
      印製萬份文宣之耗材，乃屬合理。況依上訴人收取前揭租
      金額度，自無約定負擔板橋與淡水間之搬運費用，顯見被
      上訴人聲稱系爭印刷機器係無償借用，實有悖常理。是上
      訴人提供機器供被上訴人印製文宣，並收取費用貼補耗材
      及機器維護，依民法第421 條之規定，兩造業已成立租賃
      關係，被上訴人自應依民法第432 條、第455 條之規定，
      負返還上開機器之責任。
  ２、證人甲○○證稱其對於2,400 元之支出項目並無所悉，亦
      表明上開金額非由其所經手支出，則證人自無從證明兩造
      間是否成立租賃或借貸關係。而證人甲○○證稱「若有租
      借我應該會知道」等語，顯見其非親自聽聞之臆測，難以
      證明兩造並無租賃之情事。又被上訴人雖辯稱上訴人所經
      手帳目並未面交予其收執，惟經費之支出憑證及結餘現金
      豈有任意交予第三人收執之可能，況被上訴人業已自承上
      訴人所交付之帳冊，除日期與其紀錄略有出入外，帳冊內
      容並無任何錯誤，益徵被上訴人辯稱不知系爭2,400 元租
      金之用途，顯屬無稽。
（二）按「借用人應以善良管理人之注意，保管借用物。借用人
      違反前項義務，致借用物毀損、滅失者，負損害賠償責任
      」，民法第468 條第1 項、第2 項本文定有明文。今查，
      兩造原合意約定由被上訴人負責系爭印刷機淡水板橋間來
      回運送，惟被上訴人選舉失利後，任令印刷機棄置於租屋
      處致遭毀損，依上開民法之規定，被上訴人自應負損害賠
      償責任。
（三）被上訴人指稱系爭機器係上訴人自動提供，其並未知悉機
      器為何會運送至競選總部等語，此屬臨訟編攥之詞：
      次查，系爭機器乃被上訴人指派競選總部工作人員派車前
      往淡水搬運，上開車輛亦係選民贊助競選活動使用，選前
      候選人行程緊湊，被上訴人自能清楚獲悉其工作人員及車
      輛之調配用途。而印刷機印製文宣均有滾筒可證，上開文
      宣乃選舉活動重大宣傳品，候選人對於其印製情節豈有不
      知之理。
（四）證人陳秀枝指稱上訴人未曾向其索取印刷機等語，顯不足
      採：
      又查，上訴人於民國（下同）91年8 月間曾向證人陳秀枝
      索取機器未果，此有證人王貴文到庭證稱可稽。而被上訴
      人承租房屋遺留物品未予搬清，房東即證人陳秀枝竟未要
      求被上訴人加以處理，自與常理有違，足見證人證詞顯與
      事實不符。況被上訴人向上訴人承租機器，自應負責返還
      ，上訴人並無自行運回之義務。
三、證據：援用原審所提之證據。
乙、被上訴人方面：
一、聲明：上訴駁回。
二、陳述：
    被上訴人未於最後言詞辯論期日到場，玆以其先前所為陳述
    除與原判決記載相同者，茲引用外，略載如後：
（一）按所謂租賃係民法契約之一種形式，而契約之三大要件為
      要約、承諾和合意，三者缺一不可。查上訴人係競選總部
      之義工，無償主動提供物品或活動場所乃習以為常，被上
      訴人亦不便拒絕，且無任何借用之意，則被上訴人自當不
      負主動返還之義務。又民法第213 條規定係因債務不履行
      而須依契約規定償還其價金，然被上訴人未曾與上訴人訂
      定任何口頭或書面契約借用其所提供之影印機，則上訴人
      請求被上訴人賠償因他故而損毀之影印機，於法無據。
（二）查上訴人所收取之2,400 元，並非被上訴人支付承租機器
      之租金，乃係上訴人與證人甲○○共同保管零用金之一部
      份。而上訴人未經同意動支上開金額，被上訴人亦從未指
      示上訴人以該筆金額購買機器耗材，上訴人擅自開立自己
      公司名下發票之不法行為，自未符合競選總部財務支出核
      銷之要求。是上訴人先指稱上開金額為租賃租金，然又變
      更請求權基礎為借用，其說詞顯係前後矛盾。
三、證據：除援用原審所提之證據外，補提收據、臺北縣板橋市
    農會存款存根聯、聲明書、收支明細、支出證明單、日誌帳
    、零用金明細影本各乙份為證，並聲請訊問證人甲○○。
    理  由
甲、程序方面：
一、按有關第二審訴之變更或追加，非經他造同意，不得為之。
    但第256 條第1 項第2 款至第6 款情形，不在此限。又按訴
    狀送達後，原告不得將原訴變更或追加他訴。但有下列各款
    情形之一者，不在此限︰「一、被告同意者。二、請求之基
    礎事實同一者。三、擴張或減縮應受判決事項之聲明者。四
    、因情事變更而以他項聲明代最初之聲明者。五、該訴訟標
    的對於數人必須合一確定時，追加其原非當事人之人為當事
    人者。六、訴訟進行中，於某法律關係之成立與否有爭執，
    而其裁判應以該法律關係為據，並求對於被告確定其法律關
    係之判決者。七、不甚礙被告之防禦及訴訟之終結者」，民
    事訴訟法第436 條之1 第2 項、第446 條第1 項、第256 條
    第1 項分別定有明文。查本件被上訴人於本院就利息部分係
    減縮自訴狀繕本送達翌日起算，揆諸首開規定，自屬毋庸徵
    得上訴人之同意，上訴人上開減縮應受判決事項之聲明部分
    ，應予准許，先予敘明。
二、被上訴人經合法通知，無正當理由未於言詞辯論期日到場，
    核無民事訴訟法第386 條所定各款事由，爰准依上訴人之聲
    請為一造辯論判決。
乙、實體部分：
一、本件上訴人起訴主張被上訴人於91年參選板橋市民代表期間
    ，向其租借ＤＵＰＬＥ３１０快速製版印刷機乙台，供印製
    文宣品傳單之用，被上訴人於選舉落選後，隨即避不見面，
    亦未返還機器，其多次電話聯絡、傳真、留語音信箱均未獲
    回應，嗣其前往板橋市○○路○ 段56號競選總部向房東表明
    欲取回機器，房東表示被上訴人積欠該址電費，同樣不肯出
    面清償，且該處承租人為被上訴人，房東不便讓其取回機器
    ，致其去年拿到機器時，機器已遭老鼠咬壞ＩＣ板及線路，
    無法使用，被上訴人應賠償機器修理費用115,200 元及減少
    之收益21,526元等語。
二、被上訴人則以：民意代表競選時經常會有選民或義工無條件
    或無償提供相關的物資供選舉活動之用，上訴人本人亦是被
    上訴人選舉活動中義工之一，被上訴人並未租賃上訴人所有
    快速製版印刷機，而係上訴人自動提供供選舉活動之用，上
    訴人於選舉結束後未自行取回，致該快速製版印刷機不能使
    用，自難令被上訴人賠償等語，資為抗辯。
三、查被上訴人於91年參選板橋市民代表期間，上訴人曾提供Ｄ
    ＵＰＬＥ３１０快速製版印刷機乙台，而由上訴人於選舉活
    動期間，帶領被上訴人所雇用之工人王貴文等二人前往淡水
    搬運快速製版印刷機到競選總部供印製文宣品傳單之用乙節
    ，為兩造所是認或不爭執，並據證人王貴文於原審到庭證述
    上情明確，則此等事實自堪信為真實。
四、再按稱租賃者，謂當事人約定，一方以物租與他方使用、收
    益，他方支付租金之契約；至於使用借貸，係指當事人約定
    ，一方以物，無償貸與他方使用，他方於使用後，返還其物
    之契約，民法第421 條第1 項、第464 條分別定有明文。詳
    言之，租賃與使用借貸均屬一方將物交由他方使用之契約類
    型，然其區別重點即在於一是有償，另一則是無償，並用以
    區分承租人與借用人不同之權利義務。經查，上訴人主張本
    件速製版印刷機係其出租予被上訴人競選使用，惟被上訴人
    則否認有向上訴人承租上開機器之情，並辯稱係上訴人自動
    提供等語，則查，證人即被上訴人競選期間負責記帳之義工
    甲○○於原審及本院調查時均到庭證述競選總部並未承租機
    器，亦無支付租金之記載等情明確，且據上訴人自承該2,40
    0 元係支付影印機油墨之款項，此部分核屬耗材，亦與使用
    機器支付租金有別，尚難認該2,400 元為租金之支付。是參
    以上訴人原亦為被上訴人競選期間未支領薪資之義工，被上
    訴人辯稱該速製版印刷機係上訴人無償提供競選總部使用等
    語，尚可採信。
五、又按借用人應以善良管理人之注意，保管借用物。借用人違
    反前項義務，致借用物毀損、滅失者，負損害賠償責任，民
    法第468 條第1 項、第2 項前段固定有明文。而上訴人主張
    被上訴人於選舉落選後，隨即避不見面，亦未返還機器，嗣
    其前往競選總部向房東表明欲取回機器，房東表示被告積欠
    該址電費，同樣不肯出面清償，且該處承租人為被上訴人，
    房東不便讓上訴人取回機器，被上訴人一直不履行返還責任
    ，將印刷機運回淡水，相隔半年餘才把機器運至上訴人土城
    娘家，至原告去年拿到機器時，機器已遭老鼠咬壞ＩＣ板及
    線路，無法使用等情，固據提出DUPLE 原廠修理估價單、附
    件1 印刷機原廠估價單（回復原狀修理費）、附件2 印刷費
    所失利益清單（附永琪專業複印社、鈞好實業有限公司、三
    采印刷專門店印刷費單據）、印刷機滾筒、印刷機紀錄軸、
    競選總部工作單據、電腦檔案資料為證，惟查，被上訴人已
    將機器載至上訴人所在地即土城市娘家，應認被上訴人已盡
    返還義務。上訴人指機器遭老鼠咬壞，係在機器放在上訴人
    娘家地下室後發覺，則機器亦有可能係在上訴人娘家地下室
    遭老鼠咬壞上訴人未舉證證明機器係在被上訴人返還之前保
    管不當遭老鼠咬壞，自難課以被上訴人負損害賠償之責。從
    而，上訴人依民法第468 條規定，請求被上訴人應賠償機器
    修理費用115,200 元與減少之收益21,526元及自訴狀繕本送
    達翌日起算之法定遲延利息等情，尚屬無據。
六、綜上所述，本件兩造間就系爭機器固有使用借貸關係存在，
    然上訴人既無法舉證證明上開機器借用物之損害，確係被上
    訴人所造成，或上訴人受有何等損害或所失利益，與被上訴
    人有何直接因果關係等情，從而，上訴人本於民法第468 條
    規定，請求被上訴人應賠償機器修理費用115,200 元與減少
    之收益21,526元及自訴狀繕本送達翌日起算之法定遲延利息
    ，為無理由，不應准許。原審為上訴人敗訴之判決，並無不
    合。上訴意旨指摘原判決不當，求予廢棄改判，為無理由，
    應予駁回。
七、兩造其餘之攻擊或防禦方法及未經援用之證據，經本院斟酌
    後，認為均不足以影響本判決之結果，自無逐一詳予論駁之
    必要，併此敘明。
八、據上論結，本件上訴為無理由，依民事訴訟法第436 條之1
    第3 項、第449 條第1 項、第463 條、第385 條第1 項、第
    78 條，判決如主文。
中    華    民    國    95    年    2     月    8     日
                  民事第三庭    審判長法  官  陳映如
                                      法  官  何君豪
                                      法  官  邱靜琪
以上正本證明與原本無異
不得上訴
中    華    民    國    95    年    2     月    8     日
                                書記官  白俊傑


司法院資訊處製作；財團法人民間司法改革基金會備份。
